【裁判字號】    99,訴緝,3
【裁判日期】    990630
【裁判案由】    殺人未遂等
【裁判全文】
臺灣桃園地方法院刑事判決               99年度訴緝字第3號
公  訴  人  臺灣桃園地方法院檢察署檢察官
被      告  乙○○
指定辯護人  本院公設辯護人  陳瑞明
上列被告因殺人未遂等案件，經檢察官提起公訴（92年度偵字第
7291號 ），本院判決如下︰
    主  文
乙○○以強暴、脅迫使人行無義務之事，處有期徒刑陸月，如易
科罰金，以銀元佰元即新臺幣玖佰元折算壹日。
    事  實
一、乙○○與甲○○（原名王玉倩）原係男女朋友關係，於民國
    92年1 月18日凌晨2 、3 時許，乙○○至甲○○位於桃園縣
    桃園市○○街48巷16號6 樓住處，因甲○○向乙○○提出分
    手要求，乙○○要求繼續交往未果，竟於同日凌晨5 時許，
    在上開處所，基於使人行無義務之事之犯意，即自上址房間
    內取得紅色棉繩1 條（未扣案），並持該紅色棉繩從甲○○
    身後勒住甲○○頸部，並對甲○○恫稱：如果要與其分手，
    將取妳性命云云，甲○○遭乙○○以上開棉繩勒住頸部約1
    、20分鐘後，始被迫不得不應允與乙○○繼續交往，乙○○
    即藉此強暴、脅迫手段，而使甲○○行無義務之事，乙○○
    始行鬆手。
二、案經甲○○訴由桃園縣政府警察局桃園分局報請臺灣桃園地
    方法院檢察署檢察官偵查起訴。
    理  由
甲、證據能力部分：
一、證人甲○○於警詢中之證述，雖屬傳聞證據，惟本院審理時
    提示上開證人之警詢筆錄徵詢被告及辯護人之意見，被告及
    辯護人均陳明沒有意見，且未於言詞辯論終結前聲明異議，
    本院審酌上開筆錄作成時，較無人情施壓或干擾，亦無不當
    取供之情形，認為以之作為本案之證據亦屬適當，是上開證
    人於警詢時之證述，依刑事訴訟法第159 條之5 第2 項規定
    ，有證據能力。
二、按證人係指在他人之訴訟案件中，陳述自己所見所聞具體事
    實之第三人，為證據之一種。除有不得令證人具結之情形，
    依法應使其具結，以擔保證言係據實陳述。若違背具結之規
    定，未令證人於供前或供後具結，其證言因欠缺程序方面之
    法定條件，即難認為係合法之證據資料。此於刑事訴訟法92
    年2 月6 日增訂公布（自同年9 月1 日施行）第158 條之3
    ：「證人依法應具結而未具結者，其證言，不得作為證據」
    之規定前，業經最高法院34年上字第824 號著有判例揭示斯
    旨。此項具結之規定，於檢察官偵查及審判程序中，均有其
    適用（最高法院97年度台上字第3539號判決意旨參照）。查
    檢察官雖曾傳喚證人甲○○到庭證述，惟檢察官疏未命其具
    結，故其於檢察官偵查中未經具結所為之陳述，自無證據能
    力。又證人甲○○雖係本件告訴人，惟被害人、告訴人為被
    告以外之人，其等於被告之案件，本質上屬於證人，如以其
    等為證據方法，應依人證之調查程序，傳喚到場命其具結，
    並接受被告之詰問；又證人依法應命其具結，以擔保證言係
    據實陳述，若違反具結之規定，未令證人於供前或供後具結
    ，其證言即欠缺程序方面之法定要件，而難認為係合法之證
    據資料（最高法院96年度台上字第1830號判決意旨參照），
    故告訴人甲○○於檢察官偵查中未經具結所為之陳述，自仍
    無證據能力，一併敘明。
乙、認定事實之理由及依據：
一、訊據被告乙○○固坦承於上揭時、地有持紅色棉繩勒住甲○
    ○頸部之事實不諱，惟矢口否認有何強制犯行，辯稱：伊用
    繩子勒住甲○○頸部後，不到1 分鐘伊即放開甲○○，勒住
    甲○○過程中也沒有說要給甲○○死這類的話云云。經查：
（一）被告於92年1 月18日凌晨5 時許，在桃園縣桃園市○○街
      48巷16號6 樓甲○○住處，因甲○○向被告提出分手要求
      ，經被告要求繼續交往未果，被告即自上址房間內取得紅
      色棉繩1 條，勒住甲○○頸部等情，業經被告於本院審理
      時供承在卷，並據證人甲○○於警詢及本院審理時證述綦
      詳。且證人甲○○經被告以棉繩勒住頸部，尚因此受有頸
      部勒傷、右眼出血等傷害，除據證人甲○○於警詢及本院
      審理時證述明確外，並有敏盛綜合醫院診斷證明書1 份在
      卷可稽（見臺灣桃園地方法院檢察署92年度偵字第7291號
      偵查卷第7 頁）。
（二）關於本案經過，證人甲○○於本院審理時證稱：案發當天
      是要跟被告談分手的事，被告站在伊後面用紅色棉繩勒住
      伊頸部，且說如果要分手，則將取伊性命這類的話，伊覺
      得快不能呼吸了，遭被告用繩子勒住頸部約1 、20分鐘，
      後來伊說願意跟被告在一起，被告才沒繼續勒住伊等語詳
      盡（見本院99年6 月17日審判筆錄第4 、5 、6 、10頁）
      。依證人甲○○上開證述，本件係其向被告表示欲分手，
      其後方遭被告以上開紅色棉繩勒住頸部，且由被告勒住甲
      ○○頸部期間，尚向甲○○恫稱如果要分手，則將取其性
      命等內容，且於甲○○表示願意與被告繼續交往，被告始
      鬆手等情觀之，被告無非係欲以勒住甲○○頸部之方式，
      迫使甲○○應允與其繼續交往，至為明灼。被告雖辯稱：
      伊勒住甲○○不到1 分鐘就放開了，過程中也沒有說要給
      甲○○死這類的話云云，惟被告勒住甲○○頸部約長達1
      、20分鐘，期間尚以上開言語恫嚇甲○○，業據證人甲○
      ○明確證述如前，復經具結以擔保其證詞之真實性及憑信
      性，另參諸證人甲○○於本院審理時尚陳明願撤回告訴之
      意（見本院99年6 月17日審判筆錄第11頁），堪認證人甲
      ○○無虛構情節誣陷被告之情，被告上開所辯，顯係避就
      推諉之詞，不足採信。
（三）本件事證明確，被告犯行堪予認定。
二、論罪科刑：
（一）新舊法比較：被告行為後，刑法部分條文業經修正公布。
      刑法第2 條第1 項之規定，係規範行為後法律變更所生新
      舊法律比較適用之準據法。所謂行為後法律有變更者，包
      括構成要件之變更而有擴張或限縮，或法定刑度之變更。
      行為後法律有無變更，端視所適用處罰之成罪或科刑條件
      之實質內容，修正前後法律所定要件有無不同而斷。新舊
      法條文之內容有所修正，除其修正係無關乎要件內容之不
      同或處罰之輕重，而僅為文字、文義之修正或原有實務見
      解、法理之明文化，或僅條次之移列等無關有利或不利於
      行為人，非屬該條所指之法律有變更者，可毋庸依該規定
      為新舊法之比較，而應依一般法律適用原則，適用裁判時
      法（95年11月7 日最高法院95年度第21次刑事庭會議決議
      參照）外，即應適用刑法第2 條第1 項之規定，為「從舊
      從輕」之比較。而比較時，應就罪刑有關之事項，如共犯
      、未遂犯、想像競合犯、牽連犯、連續犯、結合犯，以及
      累犯加重、自首減輕及其他法定加減原因（如身分加減）
      與加減例等一切情形，綜合全部罪刑之結果而為比較，予
      以整體適用（95年5 月23日最高法院95年度第8 次刑事庭
      會議決議參照）。茲就本件有關之新舊法條修正比較如下
      ：
    1.被告行為後，刑法第304 條第1 項之強制罪，其法定罰金
      刑最低度部分，由修正前刑法第33條第5 款規定為銀元1
      元以上，並依罰金罰鍰提高標準條例第1 條前段提高為10
      倍，提高後折算為新臺幣30元以上，修正後刑法第33條第
      5 款則修正為新臺幣1 千元以上，以百元計算。經比較行
      為時法與裁判時法，就修正之罰金刑最低度部分，行為時
      法較有利於被告，經比較新舊法之結果，綜合全部罪刑比
      較之結果，在適用「罪刑綜合比較原則」、「擇用整體性
      原則」下（最高法院27年上字第2615號判例意旨參照），
      依修正後刑法第2 條第1 項前段規定，本案應一體適用行
      為時之法律。
    2.所謂不能割裂適用，係指與罪刑有關之本刑而言，不包括
      易刑處分，事關刑罰執行之易刑處分仍應分別適用最有利
      於行為人之法律。易言之，倘所處之主刑同時有徒刑、拘
      役易科罰金、罰金易服勞役之情形時，關於易科罰金、易
      服勞役部分應分別為新舊法有利不利之比較（最高法院96
      年度台非字第58號判決意旨參照）。查被告行為時之刑法
      第41條第1 項前段規定：「犯最重本刑為5 年以下有期徒
      刑以下之刑之罪，而受6 個月以下有期徒刑或拘役之宣告
      ，因身體、教育、職業、家庭之關係或其他正當事由，執
      行顯有困難者，得以1 元以上3 元以下折算1 日，易科罰
      金」，又被告行為時之易科罰金折算標準，並依修正前罰
      金罰鍰提高標準條例第2 條前段規定，就其原定數額提高
      為1 百倍折算1 日，則本件被告行為時之易科罰金折算標
      準，應以銀元1 百元以上、3 百元以下折算1 日，經換算
      為新臺幣後，應以新臺幣3 百元以上、9 百元以下折算一
      日。惟修正後刑法第41條第1 項前段則規定：「犯最重本
      刑為5 年以下有期徒刑以下之刑之罪，而受6 個月以下有
      期徒刑或拘役之宣告者，得以新臺幣1 千元、2 千元或3
      千元折算1 日，易科罰金」。比較修正前後之易科罰金折
      算標準，以修正前刑法第41條第1 項之規定，較有利於被
      告。
    3.另刑法施行法第1 條之1 施行後，罰金刑貨幣單位雖有「
      銀元」、「新臺幣」之差異，惟適用結果之罰金額度則無
      二致，並無利或不利變更，自不生新舊法之比較問題，此
      部分應適用具特別法及準據法之刑法施行法第1 條之1 規
      定（臺灣高等法院暨所屬法院95年法律座談會刑事類提案
      第16號參照）。
（二）按刑法第304 條之強暴、脅迫，祇以所用之強脅手段足以
      妨害他人行使權利，或足使他人行無義務之事為已足，並
      非以被害人之自由完全受其壓制為必要（最高法院著有28
      年上字第3650號判例意旨參照）；核被告所為，係犯刑法
      第304 條第1 項之以強暴、脅迫使人行無義務之事罪。公
      訴人於起訴書事實欄已敘及被告一面對被害人甲○○恫嚇
      ，一面手持繩索勒住甲○○頸部，甲○○因此心生畏懼而
      不得不應允與被告繼續維持關係等強制犯行，故雖漏論刑
      法第304 條第1 項之以強暴、脅迫使人行無義務之事罪，
      但本院仍應予以審究。爰審酌被告係為因被害人提出分手
      要求，不思理性處理感情問題，竟以勒住被害人頸部之非
      法方式，以圖被害人應允繼續交往之犯罪動機、手段、對
      被害人造成之危害，犯後態度，並考量其素行及智識程度
      等一切情狀，量處如主文所示之刑。被告行為後關於易科
      罰金之折算標準法律有變更，比較行為時法與裁判時法，
      以行為時法有利於被告，已如前述，自應適用修正前刑法
      第41條第1 項前段、修正前罰金罰鍰提高標準條例第2條
      規定，諭知易科罰金之折算標準，以示懲儆。又中華民國
      九十六年罪犯減刑條例雖已於96年7 月16日施行，惟上開
      條例第5 條明定：「對本條例施行前，經通緝而未於中華
      民國96年12月31日以前自動歸案接受偵查、審判或執行者
      ，不得依本條例減刑」，亦即依本條例應減刑之通緝犯須
      於一定期限內自動歸案接受偵查、審判或執行，始能獲邀
      減刑寬典。本件被告經本院於92年8 月15日發佈通緝後，
      於99年1 月17日方緝獲，自不得依上開條例減刑，併予敘
      明。至被告為本件犯行所用之紅色棉繩（未扣案），並非
      被告所有，自不得諭知沒收。
三、不另為無罪諭知部分：
（一）公訴意旨另以：被告先後自91年9 月起至92年1 月18日凌
      晨5 時許之間，以行動電話發簡訊方式對甲○○恫嚇：「
      我不怕死，我的命是你的，你事情趕快處理，我跟你玩大
      一點」等，因認被告此部分涉犯刑法第305 條之恐嚇危害
      安全罪。
（二）公訴人認被告涉犯此部分恐嚇罪嫌，無非以證人即告訴人
      甲○○之證述，及卷附簡訊翻拍照片為主要論據。訊據被
      告固坦承有傳送簡訊予告訴人之事實，惟堅決否認有公訴
      人所指此部分恐嚇犯行，辯稱：伊是在92年1 月18日發生
      勒住告訴人頸部這件事以後，才有傳送簡訊予告訴人等語
      。
（三）按犯罪事實應依證據認定之，無證據不得認定犯罪事實；
      又不能證明被告犯罪者，應諭知無罪之判決，刑事訴訟法
      第154 條第2 項、第301 條第1 項分別定有明文。故認定
      被告有罪之事實，應憑證據，如未能發現相當之證據，或
      證據不足以證明，自不能以推測或擬制之方法，以為裁判
      之基礎；且認定事實所憑之證據，其為訴訟上之證明，須
      達於通常一般人均不致有懷疑，而得確信其為事實之程度
      者，始得據為有罪之認定，倘其證明尚未達到此一程度而
      有合理之懷疑存在時，尚難為有罪之認定基礎；另苟積極
      證據不足以為不利於被告事實之認定，即應為有利於被告
      之認定，更不必有何有利之證據（最高法院30年上字第81
      6 號、40年台上字第86號、76年台上字第4986號判例參照
      ）。
（四）經查：
    1.證人即告訴人甲○○於警詢證稱：被告於92年1 月18日晚
      間11時30分許後，又陸陸續續以手機傳送簡訊之方式恐嚇
      伊等語（見臺灣桃園地方法院檢察署92年度偵字第7291號
      偵查卷第6 頁），於本院審理時復證稱：簡訊都是案發（
      指被告勒住告訴人頸部之事）之後傳的等語（見本院99年
      6 月17日審判筆錄第9 頁）。則證人甲○○已明確證稱係
      在92年1 月18日之後，被告方有以簡訊對其恐嚇之情。再
      者，依卷附簡訊翻拍照片（見臺灣桃園地方法院檢察署92
      年度偵字第7291號偵查卷第8 至12頁），被告固曾傳送「
      我不怕死，我的命是你的，你事情趕快處理，我跟你玩大
      一點」等內容簡訊至告訴人所使用之行動電話，惟該簡訊
      發送時間為「02/20/03 21 ：37」（即92年2 月20日晚間
      9 時37分許），亦係在被告上開經本院論罪科刑犯行之後
      ，則依證人甲○○上開證述及卷附簡訊翻拍照片，均無從
      認定被告有公訴人所指「自91年9 月起至本件犯行之間」
      即有以行動電話發簡訊方式恫嚇告訴人之犯行（至被告於
      上開經本院論罪科刑犯行之後有發送恐嚇簡訊予告訴人部
      分，未經檢察官起訴，本院自不得加以審理）。
（五）綜上所述，公訴意旨所舉事證，尚不足達於通常一般之人
      均不致有所懷疑，此外，復查無其他確切證據足資證明被
      告確有公訴人所指此部分恐嚇犯行，自不能證明被告此部
      分犯罪，惟此部分與被告前揭經本院論罪科刑部分，公訴
      人認有實質上一罪關係，就此部分爰不另為無罪之諭知。
四、不另為不受理諭知部分：
（一）公訴意旨略以：被告於92年1 月18日上午5 時許，在桃園
      縣桃園市○○街48巷16號6 樓，基於殺人犯意，一面對甲
      ○○恫稱：「得不到你，就要讓你死」等，一面手持繩索
      猛力勒住甲○○頸部，著手殺人行為之實施，致甲○○因
      此呼吸困難而幾乎昏迷，其後甲○○不得不應允與被告繼
      續維持關係，被告始鬆手而中止殺人行為，甲○○因此受
      有頸部勒傷及右眼出血等傷害。因認被告此部分涉犯刑法
      第271 條第2 項、第1 項之殺人未遂罪。
（二）公訴人認被告涉犯殺人未遂罪嫌，無非以被告之供述、證
      人即告訴人甲○○之證述，及卷附敏盛綜合醫院診斷證明
      書1紙 為主要論據。訊據被告固坦承有以繩子勒住告訴人
      甲○○頸部之事實，惟堅決否認有殺人未遂犯行，辯稱：
      伊沒有殺害甲○○之犯意等語。
（三）經查：
    1.按犯罪事實應依證據認定之，無證據不得認定犯罪事實，
      刑事訴訟法第154 條第2 項定有明文。又殺人與傷害之區
      別，自以有無殺意為斷，審理事實之法院，應就案內一切
      證據，詳查審認，視其犯罪之動機、殺傷之次數、所殺傷
      部位、傷勢程度、犯後態度等綜合判斷，俾為認定（最高
      法院85年台上字第5611號判決參照）；又殺人與傷害之區
      別，應以有無殺意為斷，即行為人於下手時有無決意取被
      害人生命為準，至於被害人受傷處是否致命部位，及傷痕
      多寡、輕重為何等，亦僅得供審判者心證之參考，究不能
      據為絕對之標準（最高法院19年上字第718 號判例參照）
      。準此，行為人於行為當時，主觀上是否有殺人之故意，
      除應斟酌其使用之兇器種類、攻擊之部位、行為時之態度
      、表示外，尚應深入觀察行為人與被害人之關係、衝突之
      起因、行為當時所受之剌激、下手力量之輕重，被害人受
      傷之情形及行為人事後之態度等各項因素綜合予以研析。
    2.本件被告雖以棉繩勒住告訴人頸部，其後經告訴人哀求並
      應允與其繼續交往後始行鬆手，致告訴人受有頸部勒傷及
      右眼出血等傷害，已如前述。然證人即告訴人甲○○於本
      院審理時證稱：被告以繩子勒住伊頸部到放開為止，伊感
      覺有1 、20分鐘，在伊遭被告勒住脖子時，伊是覺得快要
      不能呼吸，但伊還可以跟被告講話等情（見本院99年6 月
      17日審判筆錄第7 、11頁）。按頸部係人體重要部位，若
      以大力強勒，僅需數分鐘即將因持續缺氧而有生命危險，
      本件告訴人遭被告勒住頸部時間，依告訴人所稱長達1 、
      20分鐘，時間非短，且告訴人在被告以棉繩勒住期間，尚
      能與被告交談，再參諸本件案發後，告訴人於天亮後於友
      人造訪時，仍可向友人訴說所發生之事，再自行前往醫院
      診治驗傷，足見其頸部雖遭被告勒傷，但應尚未達危及性
      命之程度。又被告與告訴人當時為交往中之男女朋友，並
      無深仇大恨，被告僅係因告訴人提出分手要求，在其要求
      繼續交往未果，始一時衝動持棉繩勒住告訴人脖子，自難
      僅因告訴人遭被告以棉繩勒住之頸部係屬人體重要部位，
      即率予認定被告有殺人犯意。再者，證人即告訴人甲○○
      於本院審理時又證稱：在伊表示還要與被告交往後，被告
      即不再勒住伊頸部等語（見本院99年6 月17日審判筆錄第
      10頁），衡情當時無人在場足以干涉被告之行為，告訴人
      亦無還手或逃跑之可能，參諸被告於告訴人應允繼續交往
      時，即鬆手不再繼續勒住告訴人頸部，亦無其他欲殺害告
      訴人之舉動，足見被告應無致告訴人於死之殺人犯意。
    3.綜上所述，本件被告要無殺人之犯意甚明，自不負刑法第
      271 條第2 項、第1 項之殺人未遂罪責。核被告所為，係
      犯刑法第277 條第1 項之普通傷害罪。公訴人認被告係犯
      刑法第271 條第2 項、第1 項之殺人未遂罪，尚有未洽，
      惟其基本社會事實同一，自應予以審理；又依刑法第287
      條前段之規定，上開普通傷害罪須告訴乃論，茲據告訴人
      於99年6 月17日本院審理時當庭表示撤回告訴，有本院該
      日審判筆錄附卷可查，惟因公訴意旨認被告此部分之犯行
      與前揭論罪科刑部分，具有實質上一罪關係，爰不另為不
      受理判決之諭知。
據上論斷，應依刑事訴訟法第299 條第1 項前段，修正後刑法第
2 條第1 項前段，刑法第304 條第1 項，修正前刑法第41條第1
項前段，刑法施行法第1 條之1 第1 項、第2 項前段，修正前罰
金罰鍰提高標準條例第2 條，判決如主文。
本案經檢察官梁光宗到庭執行職務。
中    華    民    國    99    年    6     月    30    日
                  刑事第一庭審判長法  官  曾家貽
                                  法  官  張瓊華
                                  法  官  鄭吉雄
以上正本證明與原本無異。
如不服本判決，應於判決送達後10日內向本院提出上訴狀（應附
繕本），其未敘述上訴理由者，應於上訴期間屆滿後20日內補提
理由書狀於本院，上訴於臺灣高等法院。
                                  書記官  劉宗源
中    華    民    國    99    年    6     月    30    日
附錄所犯法條：
中華民國刑法第304條（強制罪）
以強暴、脅迫使人行無義務之事或妨害人行使權利者，處 3 年
以下有期徒刑、拘役或 3 百元以下罰金。
前項之未遂犯罰之。

司法院資訊處製作；財團法人民間司法改革基金會備份。
